【裁判字號】    91,易,763
【裁判日期】    920530
【裁判案由】    詐欺
【裁判全文】
臺灣彰化地方法院刑事判決                          九十一年度易字第七六三號
    公  訴  人  臺灣彰化地方法院檢察署檢察官
    被      告  己○○
    選任辯護人  林春榮律師
右列被告因詐欺案件，經檢察官提起公訴（九十年度偵緝字第一五八號），本院判決
如左：
    主      文
己○○共同連續意圖為自己不法之所有，以詐術使人將本人之物交付，處有期徒刑壹
年陸月。
    事      實
一、己○○與丙○○（另案通緝中）基於共同意圖為自己不法所有之概括犯意，於民
    國八十五年六月間，由丙○○向庚○○、乙○○佯稱合資辦理彰化縣員林鎮「公
    十」自辦市地重劃，以乙○○所經營之錦衛建設有限公司（下稱錦衛公司）名義
    辦理該地之重劃開發，並向庚○○、乙○○二人募集資金，約定重劃完成後可依
    投資比例分配百分之三十之抵費地利益，致庚○○、乙○○陷於錯誤，自八十五
    年九月四日至同年十一月十三日止，分別將投資土地開發款項新台幣（下同）一
    千萬元、二百八十六萬元、五百萬元、一百五十萬元，總計一千九百三十六萬元
    ，陸續匯入己○○於合作金庫員林分行帳號0000000000000號帳戶
    內，並經己○○介紹與地主賴炳煌等人簽約。而庚○○、乙○○為購買土地成為
    重劃委員會委員，並將上開投資款中之六百萬元交付予地主戊○○，作為購地費
    用支出。而己○○、丙○○復承續上開概括犯意，另邀華福建設股份有限公司負
    責人丁○○出資辦理「公十」市地自辦重劃及房屋興建，並對外佯稱丙○○係實
    際負責處理「公十」土地開發案之人，致丁○○陷於錯誤，於八十六年一月三十
    日與錦衛公司乙○○在友人甲○○住處簽訂土地合建契約，己○○亦偕同在場，
    丁○○乃於同年月三十一日交付一百萬元及二千九百萬元本票予乙○○、丙○○
    ，由丙○○存入己○○之妻江麗香帳戶，再將其中二千四百萬元轉入己○○合作
    金庫員林分行帳戶中使用。嗣於八十六年九月間，庚○○、乙○○察覺有異，轉
    而寄發存證信函終止己○○、丙○○二人繼續使用錦衛公司名義參與「公十」重
    劃開發案，己○○竟另行成立統南開發建設有限公司（下稱統南公司），而與地
    主更換合約，將錦衛公司及庚○○、乙○○之權益排除在外，丙○○亦隨即逃匿
    無蹤，庚○○、乙○○至此始知受騙。
二、案經庚○○、乙○○訴由法務部調查局臺南市調查站報請臺灣彰化地方法院檢察
    署檢察官偵查起訴。
    理      由
一、訊據被告己○○對於右揭辦理「公十」土地重劃開發案及另行成立統南公司與地
    主換約等情固坦承不諱，惟矢口否認有何詐欺取財犯行，辯稱：伊辦理「公十」
    土地重劃開發案時，因顧慮黑道及地方民意代表可能介入，才向位在台南之錦衛
    公司借用名義進行開發，雙方約定開發完成後，錦衛公司可取得二百萬元之酬勞
    ；惟告訴人庚○○、乙○○事後反悔，竟要求取得百分之三十之抵費地利益，伊
    無法接受才另行成立統南公司，繼續完成土地開發，實則告訴人並未出資參與「
    公十」案開發，與地主戊○○協商土地購買事宜均係由伊負責，購地款項亦為伊
    所支付，告訴人二人與丙○○之金錢糾紛均係源於「公九」土地開發案，與伊並
    無關聯，不容混為一談；至伊於合作金庫員林分行所開立之000000000
    0000號帳戶，係交由丙○○使用，告訴人匯入該帳戶之金錢全由丙○○提領
    ，伊並無經手；而丁○○出資三千萬元部分，簽約時伊雖有在場，但不清楚丙○○所談何事，對於契約內容亦未詳閱，嗣丙○○將丁○○交付之本票存入伊妻江
    麗香帳戶，再將其中二千四百萬元轉入伊合作金庫帳戶，惟均遭丙○○提領一空
    ，伊並未實際取得，又伊為支出「公十」案開發款項，另於八十七年八月二十五
    日與丁○○簽約，由伊將抵費地二百五十坪以四千五百萬元售予丁○○，更足見
    告訴人並無支付開發案任何費用云云。然查：
（一）告訴人庚○○、乙○○確於八十五年九月四日至同年十一月十三日，分別將一
      千萬元、二百八十六萬元、五百萬元、一百五十萬元，總計一千九百三十六萬
      元，陸續匯入被告於合作金庫員林分行帳號0000000000000號帳
      戶內，有存款憑條四紙及該帳戶存提款紀錄一份在卷足憑。而告訴人乙○○與
      地主戊○○係於八十五年九月三日訂約，雙方同意以六百萬元之價格購地，其
      中定金三百萬元原欲由告訴人乙○○開立之合作金庫西台南支庫支票三張清償
      ，但因地主戊○○急於提領現金，乃由告訴人二人將前揭一千萬元之現金於翌
      日（即八十五年九月四日）匯入被告新開立之合作金庫員林分行帳戶內，以供
      被告提領後交予地主戊○○，而該帳戶於八十五年九月四日當天，亦確實分二
      次將總額三百二十二萬元之款項領出，此觀卷附不動產預約買賣契約書一份所
      載及存提紀錄至明。又被告持以交付「公十」案地主戊○○之三百萬元合作金
      庫本行支票，亦均係由該帳戶提領金額，此經被告自承在卷。是以告訴人乙○○向地主戊○○購地所需之六百萬元，全係由告訴人二人匯款至被告於合作金
      庫員林分行帳戶內以為支應，並無證據證明被告出資分文，渠等二人確有出資
      購地之事實，至為明灼。尤其告訴人乙○○於簽約之際，原欲以自己位在台南
      之銀行帳戶簽發票據繳交定金，此經載明於合約書第二條內，被告親身見聞其
      事並擔任該合約之見證人，自無諉為不知之理。則告訴人二人倘真僅為單純出
      借錦衛公司名義，而無出資購地之實，豈須簽發自己名義之支票支付定金？又
      何須於簽約之際，遠從台南兼程北上參與？此與通常出借公司名義之情形迥然
      有別，被告辯稱：僅向告訴人借用公司名義，告訴人並未出資云云，已嫌無據
      ，不足採信。
（二）又經本院向合作金庫員林分行調閱被告所有之帳號000000000000
      0號歷次取款憑條，其上均有被告之簽名及蓋印，其中更有明顯為被告親自書
      寫提款金額之情形（八十六年三月二十五日、二十六日各提領一百萬元），則
      該帳戶是否交由丙○○處理使用，而被告全然未加聞問？已非無疑。況且被告
      既辯稱係將帳戶出借，惟歷次提款均需由被告親自簽名，而非僅任由丙○○擅
      自填寫金額蓋用印章即可提領，足見被告對於該帳戶之金額進出仍有實質監督
      管控權能，自不容其率以不知丙○○使用該帳戶實際情形云云為辯，而冀圖置
      身事外。又告訴人庚○○、乙○○係基於投資「公十」土地重劃開發案，而匯
      款進入被告之合作金庫員林分行帳戶內，用以支付購地金額及相關費用，已如
      前述，至於被告及共犯丙○○於得款後是否依約用於「公十」土地開發案，則
      非告訴人二人所得掌控，自不能僅因該帳戶內部分金額係轉為丙○○私人用途
      ，即謂告訴人並無出資參與「公十」開發案之事實。被告屢屢辯稱：告訴人匯
      款係作為「公九」案投資之用，與「公十」案毫不相關云云，亦與其先前所稱
      由該帳戶領款簽發本行支票交與「公十」案地主戊○○購買土地等情不相吻合
      ，自有未洽。
（三）而告訴人乙○○以錦衛公司名義與「公十」案地主戊○○簽約時，雖由被告負
      責進行接洽及簽約事宜，此據證人戊○○到庭證述無訛，然因告訴人庚○○、
      乙○○二人住於台南，又係受邀出資參與彰化縣員林鎮之土地重劃開發案，而
      非全權主導開發案之進行，對於當地地主需求及細部規劃未必全盤了解，自須
      委請被告出面處理。是以被告固然直接與地主戊○○等人協商土地重劃及分配
      事宜，惟此乃係告訴人、丙○○及被告間職務分工使然，並無從單憑此一事實
      遽認被告即為出資購地之人，亦不得因而排除告訴人在系爭開發案中之出資人
      地位。被告雖又辯稱：伊係以丙○○承諾歸還岳父江炎轉之七百五十萬元欠款
      中，自前揭合作金庫員林分行帳戶內提領金額供作購地使用云云，然丙○○還
      款對象既為案外人江炎轉而非被告，被告又何能率將該筆款項用於購地？而丙○○拖欠該筆借款多年，卻於清償之際未曾要求案外人江炎轉或被告書明還款
      金額、日期、餘額等重要事項，亦無匯入被告或案外人江炎轉之指定帳戶內，
      全憑被告與丙○○口頭協商同意，顯與常情相違。尤有進者，被告與丙○○於
      接獲告訴人寄發之存證信函後，竟於八十六年十月二十三日簽定協議書一紙，
    刻意耗費篇幅撇清被告與丙○○之合作關係，文中更一再提及告訴人乙○○並
      未參與「公十」案之投資等語句，然被告如真有意釐清當時之土地開發權益，
      自當邀請告訴人二人前來協商處理，始得斷言告訴人是否無權繼續參與「公十
      」案之開發；乃被告竟捨此而不由，僅與丙○○片面達成排除告訴人權益之協
      議，雖名之為「協議」，卻無任何實質法律關係之折衝讓步，顯係作為被告日
      後規避告訴人追償之用，難認屬實，自不得據為有利被告之認定。
（四）至被告與丙○○向被害人丁○○邀約投資三千萬元於「公十」案時，被告確實
      一同前往並在場目睹簽約經過，此為被告、告訴人庚○○、乙○○、被害人丁○○所是認，並有土地合建契約書一份、本行支票二紙在卷足憑。倘被告全然
      不知丙○○前去找尋被害人丁○○之用意，其與被害人丁○○又非熟稔，自無
      在場見聞簽約經過之必要。況且被告當天縱非實際主談之人，惟其聽聞丙○○
      向被害人丁○○佯稱自己負責「公十」土地重劃開發案，既與實情不符，又侵
      及被告自身權益，焉有不立時出面反駁之理？顯係被告早已得知丙○○須以此
      種方式，誘使被害人丁○○參與土地投資，並為應付被害人丁○○詢問開發進
      度等細部事宜，被告與丙○○始謀議相偕前往案外人甲○○住處與被害人丁○○會面。被告辯稱：對於該次三千萬元投資款毫不知情云云，亦屬畏罪卸責之
      詞，至為無稽。而被告雖於八十七年八月二十五日與被害人成立土地買賣契約
      ，約定被告負有使被害人丁○○取得部分抵費地利益之義務，惟該約定並非用
      於處理丙○○先前向被害人丁○○詐得之三千萬元投資款糾紛，此經被害人丁○○到庭陳述屬實；而該約成立之時，被告與告訴人庚○○、乙○○早已交惡
      在先，亦無從期待告訴人二人願意再與被害人丁○○協商解決土地開發事宜。
      則被告徒憑自己與被害人丁○○訂約之事，率指告訴人二人並無出資參與「公
      十」案之費用支出云云，恐係本末倒置，仍無足採。
（五）另丙○○對外邀集告訴人庚○○、乙○○、被害人丁○○投資「公十」案時，
      雖均係以個人名義簽發本票或切結書，而未將被告列名於上；惟上開出資參與
      「公十」案之人先前均與被告並不相識，自無可能主動要求被告簽名於票據或
      切結書上藉以增加信用。而被告在「公十」案中係負責與地主協商、簽約、申
      請等事宜，至於對外資金籌措、調度，則為丙○○所出面處理，否則被告當無
      須於丙○○外出募集投資款項時隨侍在側，亦步亦趨。乃被告於本案事發前即
      與丙○○過從甚密，惟經告訴人寄發存證信函並提出本案告訴後，丙○○已逃
      匿他處而遭通緝，被告則幡然辯稱不清楚丙○○對外資金往來情形，其無非利
      用丙○○無從到案敘明事發始末之機會，空言否認其與丙○○之一切關聯，畏
      罪飾卸之心昭然若揭，更難遽信所言屬實。
    綜上所陳，被告前揭所辯均屬無據，不足為採。此外，並有統南公司設立及歷次
    變更事項登記資料、公司執照、委託擬定細部計劃及辦理市地重劃契約書、承諾
    書、存證信函等在卷為憑。本案事證已臻明確，被告犯行至堪認定。
二、核被告己○○所為，係犯刑法第三百三十九條第一項之詐欺取財罪。其與共犯丙○○就前揭犯罪之實施，有犯意聯絡及行為分擔，均為共同正犯。又被告先後向
    告訴人及被害人丁○○詐取投資款項，時間緊接，方法相近，觸犯構成要件相同
    之罪名，顯係基於概括犯意反覆為之，應依連續犯之規定論以一罪，並依法加重
    其刑。而被告向告訴人庚○○、乙○○二人詐財時，係以一個詐欺行為同時騙取
    渠等二人所有之財物，侵害彼等二人之財產法益，為想像競合犯，仍從一重之詐
    欺取財罪論處。爰審酌被告詐騙金額高達千萬，對於告訴人二人及被害人丁○○
    造成嚴重財產損失，且被告於偵審期間一再否認犯行，將責任全部推由未到案之
    共犯丙○○承擔，犯後態度亦有可議，及其犯罪動機、目的、手段、具有大學畢
    業學歷之智識程度等一切情狀，量處如主文所示之刑，以示懲儆。
據上論斷，應依刑事訴訟法第二百九十九條第一項前段，刑法第二十八條、第五十六
條、第三百三十九條第一項、第五十五條，罰金罰鍰提高標準條例第一條前段，判決
如主文。
本案經檢察官林裕斌到庭執行職務。
中    華    民    國    九十二      年      五      月      三十        日
                                臺灣彰化地方法院刑事第三庭
                                    法      官  高  文  崇
右正本證明與原本無異。
如不服本判決，應於判決送達後十日內向本院提出上訴狀( 須附繕本 )。
告訴人或被害人對於判決如有不服具備理由請求檢察官上訴者，其上訴期間之計算係
以檢察官收受判決正本之日期為準。
                                    法院書記官  謝  志  鑫
中    華    民    國    九十二  年      六      月        六        日
刑法第三百三十九條
意圖為自己或第三人不法之所有，以詐術使人將本人或第三人之物交付者，處五年以
下有期徒刑、拘役或科或併科一千元以下罰金。


司法院資訊處製作；財團法人民間司法改革基金會備份。
